臺灣臺南地方法院民事判決　九十三年度訴字第六六號
　　原　　　告　中國農民銀行股份有限公司
　　法定代理人　戊○○
　　訴訟代理人　己○○
　　　　　　　　丙○○
　　被　　　告　台灣土地銀行
　　法定代理人　乙○○
　　訴訟代理人　甲○○
　　　　　　　　丁○○
右當事人間分配表異議之訴事件，經本院於民國九十三年三月三日言詞辯論終結，判
決如左：
  主      文
原告之訴駁回。
訴訟費用由原告負擔。
    事    實
甲、原告方面：
  一聲明：
    (一)鈞院九十一年執湘字第二二八六一號強制執行事件，對被告所分配新台幣（下
      同）一百零四萬一百九十三元的債權額，應減為十二萬三千三百零八元，其減
      少金額之九十一萬六千九百八十五元，改為分配予原告。
    (二)訴訟費用由被告負擔。
  二陳述：
    (一)訴外人黃蔡金花於民國八十二年八月二十六日，以其所有坐落台南市○區○○
      街四一三之二、四一四及四一四之三等土地，及其地上建號一六０六號門牌台
      南市○○路一三一號三樓之一房屋（下稱系爭不動產）設定第二順位抵押權壹
      萬玖仟貳佰萬元予原告，以作為訴外人乙立有限公司積欠原告本金壹億仟零
      玖拾玖萬柒仟捌佰貳拾肆元之債務本息之擔保，原告取得對乙立有限公司、黃
      蔡金花、黃玉榮、黃清安之執行名義後，聲請執行黃清安之財產，並繳納執行
      費玖拾壹萬陸仟玖佰捌拾伍元，經鈞院九十一年度執字第二八九八八號強制執
      行在案。另黃蔡金花將系爭不動產設定第一順位抵押權予被告，借款金額三百
      六十萬元。因黃蔡金花積欠原告及被告抵押借款及利息，不為清償，被告聲請
      就系爭不動產強制執行，案經鈞院九十一年執湘字第二二八六一號執行在案，
      原告並以上開執行名義，於九十二年二月二十六日聲請就系爭不動產合併執行
      （鈞院九十二年度執字第七九五一號）。系爭不動產經於九十二年九月二十三
      日拍定後，得款一百一十四萬八千元，除被告原支出之執行費用及土地增稅外
      ，所餘金額壹佰壹拾肆萬捌仟元，因鈞院執行處未將原告繳納之執行費玖拾壹
      萬陸仟玖佰捌拾伍元列入分配表，經原告依法聲明異議，被告反對更正，爰依
      強制執行法第四十一條規定，提起分配表異議之訴。
    (二)按強制執行法第二十九條規定「債權人因強制執行而支出之費用得求償於債務
      人者．．．得就強制執行之財產先受清償」，本案原告所主張優先償還款項係
      依法已繳納之執行費用，列入分配表中受分配乃合法且正當，被告表示反對更
      正實屬無據。
    (三)被告抗辯原告合併執行違反強制執行法第八十條之一有關「無益執行之禁止」
      規定，然「無益執行之禁止」，旨在防止普通債權人及順位在後之優先受償權
      人濫行聲請強制執行，而生無謂之浪費。若不動產由順位在先之抵押權人或其
      他優先受償權人聲請拍賣，則不發生無益拍賣之問題，從而無加以禁止之必要
      ，故同條第三項規定「不動產由順位在先之抵押權人或其他優先受償權人聲請
      拍賣者，不適用前二項之規定」，即為無益執行之禁止之例外規定，另台灣高
      等法院及所屬法院民國八十六年法律座談會亦採相同之見解。本件鈞院九十一
      年執字第二二八六一號強制執行案件，被告自承由其於九十一年七月間聲請強
      制執行系爭不動產，而原告於九十二年二月間始聲請併案強制執行，該強制執
      行案件既由順位在先之抵押權人即被告（第一順位抵押權人）聲請拍賣，再由
      順位在後之抵押權人即原告（第二順位抵押權人）聲請併案執行，乃符合強制
      執行法第八十條之一第三項規定，不適用無益執行之禁止之原則，被告主張原
      告違背強制執法第八十條之一有關「無益執行之禁止」規定，乃無理由。
  三證據：提出他項權利證明書、分配表、執行費繳納收據、強制執行聲請狀、支付
    命令及確定證明書、核定底價通知、鑑價報告、併案執行聲請狀、耿雲卿實用強
    制執行法節本、楊與齡強制執行法論節本、台灣高等法院及所屬法院八十六年法
    律座談會彙編一○九至一九二頁等件為證。
乙、被告方面：
  一聲明：駁回原告之訴。
  二陳述：
    (一)鈞院九十一年執湘字第二二八六一號強制執行事件，系爭不動產被告之第一順
      位抵押權擔保本金最高限額佰陸拾萬元，聲請執行金額為本金貳佰伍拾貳萬
      壹仟肆佰拾玖元，及自九十年十一月二十日起至清償日止，按年息百分之八
      ．二八計算之利息，並自九十年十二月二十一日起至清償日止，逾期在六個月
      以內者，按上開利率百分之十，逾期超過六個月者，按上開利率百分之二十計
      算之違約金，並取得確定支付命令（鈞院九十年度促字第六五九一六號）為執
      行名義。
    (二)系爭不動產經鈞院指定之「福茂鑑價顧問股份有限公司」於九十一年九月十一
      日鑑價結果：時值為貳佰壹拾捌萬伍仟陸佰拾捌元，於九十二年七月十五日
      第一次拍賣流標，底價為貳佰貳拾萬元。依強制執行法第八十條之一第一項規
      定，不動產之拍賣最低額不足清償優先債權及強制執行費用者，執行法院應將
      其事由通知債權人，債權人得證明該不動產賣得價金有剩餘可能或指定超過該
      項債權及費用總額之拍賣最低價額，並聲明如未拍定願負擔其費用而聲請拍賣
      。然而如以上開底價拍賣，勢必無法滿足被告之第一順位抵押權，對併案債權
      人（即原告）更無實益。
    (三)被告於九十一年七月間聲請執行系爭不動產，嗣併案債權人（即原告）明知系
      爭不動產執行所得已不足清償被告之第一順位抵押債權，仍執意繳付高額執行
      費用（玖拾壹萬陸仟玖佰捌拾伍元）併案執行，顯係違背強制執行法第八十條
      之一立法精神（無益執行之禁止），依規定執行費用應由其自行負擔。否則債
      權人要求設定第一順位抵押權將毫無保障可言。再者原告之債權尚有其他不動
      產（台南市○區○○○段三八一之七等十二筆土地及二筆建物）之第一順位抵
      押權擔保。由此可見原告所繳納之執行費用，主張於本件優先分配實為無理由
      。應依強制執行執行法第八十條之一規定，駁回原告之訴。
    (四)又依辦理強制執行事件應行注意事項第十五條，關於強制執行法第二十九條第
      二項規定先受清償者，以為債權人全體共同利益而支出之費用為限；又注意事
      項第四二之一規定無益執行之禁止，對次順序抵押權人或其他優先債權人均有
      適用，則本件原告應不得優先受償。
  三證據：提出鈞院九十一年執字第二二八六一號拍賣公告、鑑價報告、系爭不動產
    土地、建物登記謄本、台南市○區○○○段三八一之七、三八一之一五、三八一
    之一六地號土地登記謄本、同段五八五六、五八五七號建物登記謄本為證。
丙、職權調閱本院九十一年度執字第二二八六一號執行卷全卷（含九十二年執字第七
    九五一號）、九十一年執字第二八九八八號執行卷全卷。
    理      由
一、原告主張其為本院九十一年度執字第二二八六一號執行標的不動產之第二順位抵
    押權人，且原告取得對本件執行債務人黃蔡金花及借款人乙立有限公司、連帶保
    證人黃玉榮、黃清安之執行名義後，聲請執行黃清安之財產，並繳納執行費玖拾
    壹萬陸仟玖佰捌拾伍元，經本院九十一年度執字第二八九八八號強制執行在案。
    另黃蔡金花將系爭不動產設定第一順位抵押權予被告，被告以支付命令為執行名
    義，聲請就系爭不動產強制執行，經本院九十一年執湘字第二二八六一號執行在
    案，原告並以上開執行名義，於九十二年二月二十六日聲請就系爭不動產合併執
    行。系爭不動產經於九十二年九月二十三日拍定後，得款壹佰壹拾肆萬捌仟元，
    並於九十二年十月九日製作分配表，惟執行處未將原告支出之執行費玖拾壹萬陸
    仟玖佰捌拾伍元列入分配表優先分配，經異議後被告反對更正，爰提起分配表異
    議之訴。被告則抗辯原告之併案執行違反強制執行法第八十條之一規定，該執行
    費自不得列入分配表優先受償等語。
二、原告前開主張之事實，業據提出他項權利證明書、分配表、執行費繳納收據、強
    制執行聲請狀、支付命令及確定證明書、核定底價通知、鑑價報告、併案執行聲
    請狀等件為證，被告就上開事實均不爭執，亦經職權調閱本院九十一年度執字第
    二二八六一號執行卷（含九十二年執字第七九五一號卷）、九十一年執字第二八
    九八八號執行卷全卷查明屬實，堪可認為真實。則本件兩造所爭執者，在於原告
    原於九十一年執字第二八九八八號聲請強制執行所繳納之執行費，於聲請併案強
    制執行時，是否應優先受償？執行法院之分配表有無錯誤？
三、按對於已開始實施強制執行之債務人財產，他債權人再聲請強制執行者，已實施
    執行行為之效力，於為聲請時及於該他債權人，應合併其執行程序，並依前二條
    之規定辦理（即參與分配程序），強制執行法第三十三條定有明文；此因金錢債
    權之強制執行程序，若債權人聲請強制執行，而另一債權人復針對同一債務人聲
    強制執行，此雙重執行易發生一物二賣等執行程序彼此互相牴觸之情形，債務人
    之財產既為債權人債權之總擔保，為免妨礙執行程序之進行，且其程序既皆為查
    封、拍（變）賣、清償，則不妨將之合併，使後聲請者擬制為前程序之參與分配
    者，以避免執行資源浪費及執行程序之牴觸與矛盾，故而，本件原告對於被告同
    一之債務人黃蔡金花同為金錢債權之強制執行程序聲請執行法院併案處理，係因
    強制執行法上禁止二重執行之立法原則。惟該原則於何種情形有無限縮適用之可
    能與必要，強制執行法並無明文。
四、於不同債權人先後執行同一債務人之財產，為保障優先受償權人對不動產之權利
    ，避免因後順位之優先受償權人或普通債權人聲請執行而受損害，以確保不動產
    權利之安定，八十五年修正強制執行法時，於八十條之一第一、二、三項增訂：
    「不動產之拍賣最低價額不足清償優先債權及強制執行之費用者，執行法院應將
    其事由通知債權人。債權人於受通知後七日內，得證明該不動產賣得價金有賸餘
    可能或指定超過該項債權及費用總額之拍賣最低價額，並聲明如未拍定願負擔其
    費用而聲請拍賣。逾期未聲請者，執行法院應撤銷查封，將不動產返還債務人。
    依債權人前項之聲請為拍賣而未拍定，債權人亦不承受時，執行法院應公告願買
    受該不動產者，得於六個月內依原定拍賣條件為應買之表示，執行法院於訊問債
    權人及債務人意見後，許其應買；債權人復願承受者亦同。逾期無人應買或承受
    者，執行法院應撤銷查封，將不動產返還債務人。不動產由順位在先之抵押權人
    或其他優先受償權人聲請拍賣者，不適用前二項之規定。」依該規定有關無益拍
    賣之認定，須拍賣不動產之最低價額，於清償優先債權及強制執行之費用後，尚
    有餘額，但清償優先債權後，執行費用之全部或一部雖可受清償者，仍屬無益之
    拍賣，須拍賣不動產之最低價額，可清償聲請執行之債權全部或一部者，始非無
    益之執行（楊與齡強制執行法論五一八頁參照）。可知該條規定之意旨在於處理
    拍賣程序得否實施、進行，若由順位在先之優先受償權人聲請強制執行，自不生
    執行程序無實益之問題，此觀同條第三項規定「順位在先之抵押權或其他優先受
    償權人聲請拍賣者，不適用之」自明，彰顯立法者有意區別優先受償權人不同於
    其他順位受償權人或普通債權人之利益狀況。則本件之執行程序由被告第一順位
    抵押權人所聲請拍賣，自無強制執行法八十條之一規定之適用，惟此時應否考量
    該無益執行原則之立法目的，就強制執行法第三十三條規定為限縮解釋，認於原
    告聲請合併執行時，如有類似同法第八十條之一情形，亦不應准予合併執行，以
    免發生損害優先受償權人之權利？
五、按目的性限縮，係指對法律文義所涵蓋的某一類型，由於立法者之疏忽，未將之
    排除在外，為貫徹規範意旨，原應就某類型消極地設限制，而未設限制，產生隱
    藏之漏洞，透過目的性限縮之剔除作用，使法律恢復原規範意旨，乃將該一類型
    排除在該法律適用範圍外之漏洞補充方法。查民法設置抵押權擔保制度之目的，
    無非在於保障債權實現，提高債權人融資意願，強制執行法基於保護抵押權人之
    目的，特設禁止不動產無益拍賣之規定，以維護先順位抵押權人之利益。本件被
    告為系爭不動產之第一順位抵押權人，原告為第二順位抵押權人，如係由【原告
    】聲請對系爭不動產強制執行，因被告之第一順位抵押權本金為貳佰伍拾貳萬壹
    仟肆佰拾玖元，而原告之本金為壹億仟零玖拾玖萬餘元，系爭不動產由執行
    法院第一次核定底價之結果為貳佰貳拾萬元（參卷一二頁第一次拍賣公告），是
    該拍賣底價除原告之執行費可受清償外，其餘債權均無法受償，參照前揭說明，
    顯屬無益之執行，執行法院即應撤銷查封，原告連執行費均無法受償。然如係由
    【被告】聲請對系爭不動產強制執行，原告依強制執行法第三十三條規定聲請合
    併執行，復因同法第二十九條第二項規定明文准許優先受償執行費之結果，則依
    系爭執行程序分配表記載，本件拍定金額壹佰壹拾肆萬捌仟元，扣除本件被告繳
    納執行費貳萬玖仟肆佰拾伍元、原告繳納執行費玖拾壹萬陸仟玖佰捌拾伍元，
    僅餘壹拾貳萬仟貳佰零捌元，使被告幾乎無從自擔保品之變價取償，顯與抵押
    權擔保制度目的相牴觸；且如依強制執行法第八十條之一規定，由原告聲請之執
    行程序將被撤銷，其不得發動程序，自無從受償執行費；卻仍得藉由合併執行，
    優先分配執行費用，僅因系爭不動產執行程序由何人發動之不同，造成原告執行
    費得否受償之結果差異甚大，而此情形勢必造成第一順位抵押權人不願聲請拍賣
    抵押物，致其債權不易實現，將可能衍生導致社會之融資意願降低、融資管道變
    少、借款條件提高，阻礙經濟發展之後果，此種法律狀態，明顯有違強制執行法
    促進實現債權人權利與保護優先受償權人對不動產權利之立法目的。況原告本件
    執行名義之債權，除有系爭不動產為第二順位抵押權之擔保標的外，尚有由其他
    債務人提供之多筆擔保品可供取償，原告亦已聲請就其他擔保品為強制執行（本
    院九十一年度執字第二八九八八號執行程序），則如原告不於本件合併執行，並
    非已無其他受償機會，而無何種嚴重侵害原告權利情事；如認原告得於本件合併
    執行，則相當於被告幾乎無法自其第一順位抵押權擔保品取償。是為貫徹強制執
    行法第八十條之一規定及擔保物權制度之規範意旨，及衡量原告尚有其他第一順
    位抵押權之擔保品得以求償，縱於本件未得分配，影響原告利益不大；如准許原
    告之執行費用得於本件優先分配，使被告僅實現十餘萬元之債權，對被告影響至
    鉅；是認本件被告依強制執行法三十三條規定聲請合併執行，因逾越上開規範意
    旨，應予限縮，而不應准許。
六、綜上所述，本件原告依強制執行法第三十三條規定，聲請合併執行，並主張其執
    行費應優先受償，顯與同法第八十條之一之立法精神及抵押權擔保制度目的不合
    ，是認強制執行法第三十三條規定應予以目的性限縮解釋，於此情形而不應適用
    ，以求法律制度目的之妥適，從而，本件九十一年執字第二二八六一號執行程序
    九十二年十月九日之分配表，未將原告支出之執行費玖拾壹萬陸仟玖佰捌拾伍元
    列於優先被告第一順位抵押權受償，並無違誤，則原告提起分配表異議之訴，請
    求將原分配表分配次序改列，自無理由，不應准許。
七、結論：原告之訴為無理由，依民事訴訟法第七十八條，判決如主文。
中　　　華　　　民　　　國　　九十三　　年　　　三　　　月　　十七　　日
                                臺灣臺南地方法院民事第三庭
~B法　　　官　蔡孟珊
右為正本係照原本作成
如對本判決上訴，須於判決送達後廿日內向本院提出上訴狀
中　　　華　　　民　　　國　　九十三　　年　　　三　　　月　　 十七　　 日
~B法院書記官　林清薰
